【裁判字號】    98,交簡上,72
【裁判日期】    981015
【裁判案由】    過失致重傷害
【裁判全文】
臺灣嘉義地方法院刑事判決            98年度交簡上字第72號
上  訴  人  臺灣嘉義地方法院檢察署檢察官
被      告  乙○○
上列上訴人因被告過失致重傷害案件，不服本院嘉義簡易庭中華
民國九十八年五月二十七日九十八年度嘉交簡字第五二七號第一
審判決（聲請簡易判決處刑書案號：九十八年度偵字第一二九號
），提起上訴，本院管轄之第二審合議庭判決如下：
    主  文
上訴駁回。
    犯 罪 事 實
一、乙○○係無駕駛執照之人，竟於民國九十七年七月二十九日
    下午一時三十分許，騎乘車牌號碼XP8—009號改裝四輪重型
    機車，沿嘉義市○區○○路一段由東往西方向行駛，途經大
    雅路一段十一之四號前，本應注意不得在路上蛇行，或以其
    他危險方式駕車，而依當時情形，天候晴朗、日間自然光線
    、柏油路面乾燥、無缺陷、無障礙物、視距良好，並無不能
    注意之情事，其因路面稍有坡度而向左（內側）偏行時，竟
    疏未注意左後來車動態，適有甲○○駕駛車牌號碼2HP—001
    號重型機車跟隨在後，亦疏未注意車前狀況且以時速五十公
    里以上至六十公里之速度超速行駛，見狀閃避不及，自後撞
    擊乙○○所駕駛車輛之左後側機車輔助輪而人車倒地，甲○
    ○因此受有右側顱骨骨折合併硬膜外出血、左側腦挫傷出血
    合併硬膜下出血頭皮撕裂傷等傷害，經治療後仍呈左眼外傷
    性視神經病變、左眼玻璃體纖維化，致左眼視力低於萬國視
    力表０點０一無法矯正而達嚴重減損一目視能之重傷害及運
    動性失語症、腦外傷後癲癇等難治之重傷害。乙○○肇事後
    ，在犯罪未被有偵查權之公務員或機關發覺前，即向據報到
    醫院處理之嘉義市警察局交通隊警員表明為肇事車輛之駕駛
    人，並自首接受裁判。
二、案經甲○○訴由嘉義市政府警察局第二分局報請臺灣嘉義地
    方法院檢察署檢察官聲請簡易判決處刑。
    理  由
一、按被告以外之人於審判外之陳述，雖不符刑事訴訟法第一百
    五十九條之一至第一百五十九條之四之規定，而經當事人於
    審判程序同意作為證據，法院審酌該言詞陳述或書面陳述作
    成時之情況，認為適當者，亦得為證據。當事人、代理人或
    辯護人於法院調查證據時，知有第一百五十九條第一項不得
    為證據之情形，而未於言詞辯論終結前聲明異議者，視為有
    前項之同意，刑事訴訟法第一百五十九條之五定有明文。查
    本件被告乙○○於言詞辯論終結前，對於下述本院採為認定
    犯罪事實依據之各項證據之證據能力，均未聲明異議，復經
    本院於審理時逐一提示予被告表示意見，本院審酌該等證據
    之取得過程並無瑕疵，與本案待證事實間復具有相當之關聯
    性，以之為本案證據並無不當，自得採為本件認定事實之基
    礎，合先敘明。
二、訊據被告乙○○於本院審理時坦承於前述時地，無駕駛執照
    騎乘機車，並與告訴人甲○○所騎乘之機車發生碰撞，惟辯
    稱：伊當時之行駛方式是直行，並沒有偏左騎乘機車，是告
    訴人從後面撞上云云。經查：
  (一)告訴人甲○○於九十七年七月二十九日下午一時三十分許，
    騎乘車牌號碼2HP—001號重機車，在嘉義市○○路○段由東
    往西方向行進，與被告騎乘之XP8—009號改裝四輪重型機車
    發生碰撞乙情，業據被告於警詢、檢察事務官詢問時及本院
    審理中均供承不諱，復據證人甲○○於警詢指述在卷，並有
    道路交通事故現場圖、道路交通事故調查報告表（一）、（
    二）各一份、現場照片三十張（見警卷第九頁至第二十七頁
    ）在卷可資佐證，是被告與告訴人於上揭時地發生車禍乙節
    ，即堪認定。
  (二)再被告就本件車禍發生經過，於檢察事務官九十八年一年十
    五日詢問時坦稱：我沿大雅路直走行駛在甲○○前面，因為
    路面稍有坡度，我怕三輪車摔倒而往內側騎等語（見交查卷
    第六頁），核與證人甲○○於九十七年九月二十九日警詢陳
    稱，其騎乘在被告左後方，被告騎乘之機車突然向左偏駛等
    語相符（見警卷第四頁）。參以卷附車損照片顯示（見警卷
    第十六頁至第十七頁、第二十二頁至第二十四頁），告訴人
    騎乘之機車，係在前輪右側有撞擊痕跡，被告騎乘之改裝四
    輪重型機車，於車禍發生後，其左後輔助輪之塑膠擋泥板掉
    落、與塑膠擋泥板相接連之左後輔助輪金屬外罩則自左下角
    處往前凹陷，顯見碰撞發生時，被告機車係自左後輔助輪左
    下角處遭受外力，始會呈現左後輔助輪外罩金屬自左下角往
    前斜向凹陷，此種自側邊遭受外力而非自正後方平均受撞之
    情形。故以告訴人騎乘機車在被告機車左後方此相對位置，
    輔以告訴人騎乘之機車前輪右側有撞擊痕跡，被告騎乘之機
    車在左後輔助輪左下角受撞擊等情觀之，本件車禍發生時，
    應有一車有偏向騎乘之情形，始會出現上揭碰撞情形。再者
    ，觀諸卷附道路交通事故現場圖（見警卷第九頁），告訴人
    所騎乘之機車於發生碰撞後，該車之刮地痕位置起點在距離
    外側車道與內側車道分向線右側０點三公尺（即在外側車道
    上），嗣後則往內側車道即往左偏移，全長為十九點六公尺
    ，終點距離外側車道與內側車道分向線左側０點四公尺（在
    內側車道上），故依告訴人機車刮地痕位置，係呈現往左偏
    移之情形，而被告與告訴人車輛碰撞時，若告訴人車輛有往
    右偏移行駛致發生本件車禍，則告訴人機車刮地痕依慣性應
    會呈現往右續行，而非反往左偏移之情形，顯見本件車禍發
    生時，應係被告機車往左偏移，其所騎乘機車之左後輔助輪
    金屬外罩左下角，因而與在左後方之告訴人機車前輪右側發
    生碰撞，始會產生本件如上所述之兩車相對撞擊位置及刮地
    痕情形，亦徵被告前於檢察事務官詢問時，坦稱因路面有坡
    度，而有往內側騎乘之情形，應與事實相符，足認被告所騎
    乘機車原本係沿大雅路由東往西方向前行，行經肇事地點時
    ，因路面有坡度而自外側車道往左偏向騎乘，致與在左後方
    之告訴人機車前輪右側發生撞擊，即堪認定。被告於本院辯
    稱並無在車道上往左偏向騎乘云云，顯係卸責之詞，不足採
    信。
  (三)又告訴人因上揭車禍，受有右側顱骨骨折合併硬膜外出血、
    左側腦挫傷出血合併硬膜下出血頭皮撕裂傷等傷害，經治療
    後仍呈左眼外傷性視神經病變、左眼玻璃體纖維化，其左眼
    視力低於萬國視力表０點０一無法矯正，並有運動性失語症
    、腦外傷後癲癇等情，業據證人甲○○於警詢時指述在卷（
    見警卷第四頁至第六頁），並有財團法人天主教聖馬爾定醫
    院（下稱聖馬爾定醫院）九十七年十月十六日、九十七年十
    月三十日、九十八年二月二十三日、九十八年二月二十四日
    、九十八年八月二十五日、九十八年八月二十七日、九十八
    年九月三十日診斷證明書各一份在卷可參。而告訴人於九十
    八年一月十六日回診時，語言及視力均未呈現明顯進步，依
    臨床經驗，此類腦傷患者之後遺症甚難完全康復；告訴人於
    九十八年八月二十七日至聖馬爾定醫院眼科診療時，左眼視
    力低於萬國視力表０點０一，無法矯正；同年九月三十日至
    聖馬爾定醫院神經內科診療時，仍呈現運動性失語症，左眼
    視力損傷，間發性癲癇症狀，經持續復健治療，仍呈語言困
    難，癲癇發作，焦慮症狀等情，亦有聖馬爾定醫院（98）惠
    醫字第0181號函文、前揭九十八年八月二十七日、同年九月
    三十日診斷證明書在卷可參，是告訴人因本件車禍，致其左
    眼視力及語能嚴重減損，並有腦外傷性癲癇此種對於其健康
    難治之傷害，亦堪認定。
  (四)綜上，被告騎乘機車有往左偏向騎乘，且其往左側移時，並
    未注意左後方告訴人機車之動態，即貿然往左偏移，致發生
    本件車禍，告訴人因此受有前開嚴重減損左眼視能、語能，
    並有腦外傷癲癇此難治等重傷乙情，要屬無疑。
三、按機器腳踏車不得在道路上蛇行，或僅以後輪著地或以其他
    危險方式駕車，道路交通安全規則第九十九條第三項前段定
    有明文。而騎乘機車應以直行方式騎乘，不應有突然偏向，
    且若有改變前行方向時，應注意後方來車，此為道路使用人
    均應知悉之一般道路安全使用方式，不因是否為合法考領駕
    駛執照之人而有異。查被告騎乘四輪機車，於行經上開路段
    時，有偏左而與告訴人甲○○騎乘之機車發生碰撞，業據本
    院認定如前，被告本應注意騎乘機車時，不得以偏向騎乘之
    危險方式駕車，若有偏往內側車道騎乘，應注意後方來車動
    態，且依卷附之道路交通事故調查報告表所載，本件肇事當
    時係天候晴、日間自然光線、柏油路面乾燥無缺陷、無障礙
    物、視距良好等情狀，被告並無不能注意之情事，仍因路面
    稍有坡度，而有向左側偏行之危險駕車行為，且疏未注意左
    後方來車動態，因而肇事，致告訴人受有上述之重傷，足見
    被告於本件車禍確有違反上述交通安全規則之過失至明。另
    道路交通安全規則第九十三條第一項、第九十四條第三項分
    別規定「行車速度，依速限標誌或標線之規定」、「汽車行
    駛時，駕駛人應注意車前狀況及兩車併行之間隔，並隨時採
    取必要之安全措施」。查告訴人甲○○於警詢時坦稱其騎車
    行經上揭路段時，係以時速五十公里至六十公里之速度，在
    被告機車之左後方前行等語，故以告訴人之時速及兩車有右
    前、左後之騎乘狀況，以及兩車撞擊位置、刮地痕長達十九
    點六公尺等情，告訴人亦有超速行駛且未注意車前狀況之過
    失，即堪認定。參以本件事故經送請臺灣省嘉雲區車輛行車
    事故鑑定委員會鑑定，及送請臺灣省車輛行車事故覆議鑑定
    委員會覆議，其鑑定結果認「一、乙○○無照駕駛（四輪）
    重機車，閃避不平路面，突然偏左（以蛇行方式）行駛，為
    肇事主因。二、甲○○騎乘重機車，超速行駛，為肇事次因
    」；覆議結果認「結論照嘉雲區車鑑會之鑑定意見，惟意見
    文字改為『一、乙○○駕駛改裝四輪重機車，因路面稍有坡
    度而向左（內側）偏行時，疏未注意左後來車動態，為肇事
    主因。另無駕駛執照，有違規定。二、甲○○駕駛重機車，
    超速行駛且疏未注意車前狀況，為肇事次因。」等情，分別
    有臺灣省嘉雲區車輛行車事故鑑定委員會九十八年三月三日
    嘉雲鑑980048字第0985800787號函附之鑑定意見書乙份、臺
    灣省車輛行車事故覆議鑑定委員會九十八年四月七日覆議字
    第0986201192號函附卷可憑，是被告對本件車禍之發生確有
    過失，且為肇事主因，告訴人甲○○亦有過失而為肇事次因
    無疑。惟上開車禍既係被告前開過失行為所合併肇致，被告
    即不得因此解免其過失責任。又告訴人因本件車禍，受有右
    側顱骨骨折合併硬膜外出血、左側腦挫傷出血合併硬膜下出
    血頭皮撕裂傷等傷害，經治療後仍呈左眼外傷性視神經病變
    、左眼玻璃體纖維化，致左眼視力低於萬國視力表０點０一
    無法矯正而達嚴重減損一目視能之重傷害，並有造成語能嚴
    重減損之運動性失語症，以及腦外傷後癲癇等難治之重傷害
    ，已如前述，被告過失行為與告訴人所受之重傷害間，顯具
    有相當因果關係。綜上，本件事證明確，被告過失傷害致重
    傷犯行，堪以認定。
四、核被告所為，係犯刑法第二百八十四條第一項後段過失傷害
    人致重傷罪。而被告係無駕駛執照之人，有道路交通事故調
    查報告表（二）在卷可佐，復為被告所坦認，其無駕駛執照
    駕車因而致人受傷，所犯上開罪名自應依道路交通管理處罰
    條例第八十六條第一項規定加重其刑。又按被告於犯罪未被
    發覺前，向該管公務員告知其犯罪，而不逃避接受裁判者，
    即與刑法第六十二條規定自首之條件相符。至於自首後對其
    犯罪事實有所主張或辯解，係被告辯護權之行使，不能據此
    一端即謂被告無接受裁判之意（參照最高法院八十四年度台
    上字第八二九號判決）。被告於本件車禍肇事後，於有偵查
    犯罪職權之機關或公務員查知犯人前，即向到醫院處理事故
    之嘉義市警察局交通隊警員賴咸陽坦承肇事，進而接受審判
    等情，有卷附道路交通事故肇事人自首情形紀錄表一紙附卷
    可稽，雖被告嗣後於檢察事務官詢問及本院審理時，否認就
    本件車禍之發生有過失，不過為其辯護權之行使，被告對於
    未發覺之傷害犯罪自首而接受裁判，爰依刑法第六十二條前
    段之規定，減輕其刑，並依法先加後減之。
五、原審以被告違反刑法第二百八十四條第一項後段犯行罪證明
    確，依刑法第二百八十四條第一項後段、第四十一條第一項
    前段、第六十二條前段，道路交通管理處罰條例第八十六條
    第一項，刑法施行法第一條之一第一項、第二項前段之規定
    ，逕以簡易判決判處被告有期徒刑六月，並諭知易科罰金之
    折算標準，核其認事用法均無違誤。檢察官依告訴人請求提
    起上訴，以原審量刑過輕、不應給予自首減刑為由，請求撤
    銷改判云云。惟被告於肇事後，於有偵查犯罪職權之機關或
    公務員查知犯人前，即向到醫院處理事故之嘉義市警察局交
    通隊警員坦承肇事，事後並有接受裁判等情，業如前述，復
    無其他特別規定情形，自符合自首減輕之規定。再按刑之量
    定，係實體法上賦予法院得為自由裁量之事項，倘其未有逾
    越或濫用法律所規定裁量之外部及內部性界限，並符合法規
    範之體系及目的，遵守一般有效之經驗及論理法則，即不得
    任意指為違法，最高法院七十五年台上字第七０三三號判例
    可資參照。原審基於所認定之事實，斟酌被告過失騎乘機車
    之態樣，為肇事主因之過失程度、告訴人所受之傷勢、未能
    達成和解且否認犯行等一切情狀而為量刑，尤已將被告犯後
    態度、未與告訴人達成和解、彌補告訴人所受損害列入考量
    之範圍，並依刑法第五十七條所定各款犯罪情狀，在法定刑
    度內量刑，妥適反應其所認定之犯罪事實與全案情節，尚無
    失出，再參以檢察官偵查終結後聲請本院以簡易判決處刑觀
    之，原審即本院簡易庭已量處簡易判決處刑得宣告之最高度
    刑（未諭知緩刑），難謂失之過輕，故其上訴意旨並無理由
    ，應予駁回。
據上論斷，應依刑事訴訟法第四百五十五條之一第一項、第三項
、第三百六十八條，判決如主文。
本案經檢察官王振名到庭執行職務。
中    華    民    國    98    年    10    月    15    日
                  刑事第一庭審判長法  官  許進國
                                  法  官  張道周
                                  法  官  黃琴媛
以上正本證明與原本無異。
本件不得上訴。
中    華    民    國    98    年    10    月    15    日
                                  書記官  洪敏芳


司法院資訊處製作；財團法人民間司法改革基金會備份。
